最高法院刑事判決　　　　　　　　　 110年度台上字第5781號
上　訴　人　賴志威



　　　　　　周孟謙


上列上訴人等因違反毒品危害防制條例等罪案件，不服臺灣高等
法院臺中分院中華民國110年4 月15日第二審判決（110年度上訴
字第273號，起訴案號：臺灣臺中地方檢察署109年度偵字第1371
0、17389、17496號），提起上訴，本院判決如下：
    主  文
原判決及第一審判決關於賴志威轉讓禁藥部分，均撤銷。
賴志威犯轉讓禁藥罪，處有期徒刑肆月。
其他上訴駁回。
    理  由
壹、撤銷改判（即上訴人賴志威如原判決附表【下稱附表】一編
    號1所示轉讓禁藥）部分：
本件原判決關於賴志威轉讓禁藥部分，認定賴志威明知甲基安
  非他命為毒品危害防制條例（下稱毒品條例）所列管之第二級
  毒品，亦為藥事法所列管之禁藥，未經許可，不得轉讓，竟基
  於轉讓禁藥之犯意，於民國108 年11月底某日，在臺中市北區
  周孟謙住處，以將甲基安非他命置於玻璃球之方式，無償提供
  周孟謙以口鼻吸食蒸發氣體而轉讓禁藥1 次犯行。已綜合賴志
  威於警詢、偵查、第一審及原審時之自白、證人周孟謙之證詞
  ，敘明得心證之理由。因而維持第一審就賴志威轉讓甲基安非
  他命部分論處賴志威犯藥事法第83條第1 項之轉讓禁藥罪刑（
  處有期徒刑7 月）部分之判決，駁回賴志威此部分在第二審之
  上訴等情。
經核原判決關於賴志威轉讓禁藥部分之採證、認事及用法，除
  後述未依修正前毒品條例第17條第2 項規定減輕其刑，有所未
  當外，並無違背法令之處。
惟查：
㈠行為人轉讓甲基安非他命（未達法定應加重其刑之一定數量）
  予成年人，同時該當藥事法第83條第1 項轉讓禁藥罪及毒品條
  例第8條第2項轉讓第二級毒品罪之構成要件，應依重法優於輕
  法之原則，擇較重之轉讓禁藥罪論處。又行為人轉讓同屬禁藥
  之第二級毒品甲基安非他命（未達法定應加重其刑之一定數量
  ）予成年人（非孕婦），依重法優於輕法之原則，擇較重之藥
  事法第83條第1 項轉讓禁藥罪論處，如行為人於偵查及歷次審
  判中均自白，仍有毒品條例第17條第2 項規定減輕其刑之適用
  。此均為本院最近之一致見解。本件依卷內資料，賴志威於警
  詢、偵查及歷次審判中均自白上開轉讓禁藥之犯行，雖論以藥
  事法第83條第1 項之轉讓禁藥罪，然依前揭說明，本件亦應依
  修正前毒品條例第17條第2 項規定減輕其刑（雖符合修正前、
  後之毒品條例第17條第2 項規定，惟比較結果，仍適用修正前
  之規定）。原審未及審酌，對賴志威此部分所為，以法律整體
  適用不得割裂原則，未適用修正前毒品條例第17條第2 項規定
  減輕其刑，有適用法則不當之違誤。
㈡綜上，賴志威就轉讓禁藥部分之上訴，雖僅空言聲明不服而無
  理由，惟原判決及第一審判決就此部分既有上開適用法則不當
  之違誤，且於賴志威不利，自無從維持。而上開違法情形並不
  影響賴志威此部分轉讓禁藥犯罪事實之確定，且可據以為判決
  ，應由本院將原判決及第一審判決關於賴志威轉讓禁藥部分均
  撤銷，自為判決。
㈢核賴志威此部分所為，係犯藥事法第83條第1 項之轉讓禁藥罪
  。其轉讓前持有甲基安非他命之低度行為，為轉讓之高度行為
  所吸收，不另論罪。又賴志威於偵查及審判中均自白轉讓禁藥
  犯行，爰依修正前毒品條例第17條第2 項規定減輕其刑。爰以
  原審就此部分之科刑辯論為基礎，審酌賴志威品行、智識程度
  、生活狀況、犯罪之動機、目的、手段、所生危害情節及犯後
  態度等一切情狀，量處如主文第二項所示之刑。
貳、上訴駁回（即賴志威如附表一編號2至4所示，及上訴人周孟
    謙【以下除分別載稱姓名者外，與賴志威合稱為「上訴人等
    」】）部分：
按刑事訴訟法第377 條規定：上訴於第三審法院，非以判決違背
法令為理由，不得為之。是提起第三審上訴，應以原判決違背法
令為理由，係屬法定要件。如果上訴理由書狀並未依據卷內訴訟
資料，具體指摘原判決不適用何種法則或如何適用不當，或所指
摘原判決違法情事，顯與法律規定得為第三審上訴理由之違法情
形，不相適合時，均應認其上訴為違背法律上之程式，予以駁回
。
查：
本件原判決撤銷第一審關於賴志威如附表一編號2至4部分之科
  刑判決，改判仍論處其販賣第二級毒品罪刑（即附表一編號 2
  部分，處有期徒刑2年1月），又販賣第二級毒品未遂2 罪刑（
  即附表一編號3、4部分，各處有期徒刑1年2月、2年1月），並
  為沒收（銷燬）之宣告；另維持第一審論處周孟謙販賣第二級
  毒品罪刑（處有期徒刑2 年），並為沒收（追徵）之宣告部分
  之判決，駁回周孟謙在第二審之上訴。已綜合卷內所有證據資
  料及調查證據之結果，敘明認定賴志威有附表一編號2至4即原
  判決犯罪事實欄（下稱事實欄）二之㈠至㈢所載，依序販賣第
  二級毒品甲基安非他命予洪偉傑既遂、洪伯易、洪偉傑未遂；
  周孟謙有事實欄三所載，販賣甲基安非他命予孫鴻貤1 次等犯
  行之得心證理由。
經核原判決關於此部分之採證認事並無違反經驗法則、論理法
  則，亦無任意推定犯罪事實、違背證據法則、判決理由不備、
  理由矛盾或不適用法則、適用法則不當之違誤。
再：
㈠刑之量定，乃法律賦予法院自由裁量之事項，倘於科刑時，已
  以行為人之責任為基礎，並斟酌刑法第57條所列各款事項，而
  未逾越法定刑度，即難謂違法。原判決撤銷第一審對賴志威所
  犯如附表一編號2至4部分之科刑判決，改判於科刑時，業以其
  各次犯罪責任為基礎，對其品行、智識程度、生活狀況、犯罪
  之動機、目的、手段、獲利、所生損害及犯罪後之態度等刑法
  第57條所定科刑輕重應審酌之事項加以審酌（見原判決第19頁
  ）；另關於周孟謙部分，已敘明第一審如何以其犯罪之責任為
  基礎，經審酌刑法第57條所定科刑輕重應審酌之事項（包括其
  品行、智識程度、生活狀況、犯罪動機、目的、手段、獲利、
  所生損害暨犯後態度等一切情狀），而為量刑，應屬妥適等旨
  （見原判決第15至16頁）。均核無逾越法定刑度、濫用量刑職
  權之情事。
㈡刑法第59條規定之酌量減輕其刑，必須犯罪另有特殊之原因與
  環境，在客觀上足以引起一般同情，認為即使予以宣告法定最
  低度刑，猶嫌過重者，始有其適用。此項犯罪情狀是否顯可憫
  恕而酌量減輕其刑之認定，亦係法院得依職權自由裁量之事項
  。原判決未適用刑法第59條規定減輕賴志威此部分之刑，自無
  不適用法則或適用法則不當之違法。何況，原判決就此部分已
  詳細說明，如何經考量賴志威之犯罪情節，難認有何法重情輕
  、可堪憫恕之處，自無從依刑法第59條酌減其此部分犯罪之刑
  等旨（見原判決第14至15頁），於法並無不合。
㈢法院對於具備緩刑要件之刑事被告，認為以暫不執行刑罰為適
  當者，得宣告緩刑，固為刑法第74條第1 項所明定；然暫不執
  行刑罰之是否適當，應由法院就被告之性格、犯罪狀況、有無
  再犯之虞及能否由於刑罰之宣告而策其自新等一切情形，予以
  審酌裁量。此亦係法院得依職權自由裁量之事項，尚不得以原
  審未諭知緩刑，即率指為違法。原判決不予宣告周孟謙緩刑，
  已說明第一審認為不宜對周孟謙為緩刑宣告乙節，係屬適當，
  且再經斟酌結果，仍認為本件不宜為其緩刑宣告之理由（見原
  判決第18至19頁）。揆諸上開說明，原判決既無判決理由不備
  ，亦無不適用法則或適用不當之違誤。
賴志威就附表一編號2至4所示部分及周孟謙之上訴意旨並未依
  據卷內訴訟資料，具體指摘原判決關於此部分有何違背法令之
  情形，仍執前詞，賴志威泛稱：從其販賣次數、對象、係被動
  販賣、坦承犯行及供出毒品來源等情節以觀，應予較低之非難
  評價，犯罪情狀堪值憫恕，在客觀上足以引起一般同情，原審
  未依刑法第59條規定酌減其刑，尚有未當等語；周孟謙則稱：
  其犯行惡性較小，且女兒罹患屈光性弱視、父母年事已高，母
  親又係領有身心障礙證明之中度障礙者，均賴其扶養，其有正
  當工作，非販毒維生，已因本案羈押獲得教訓，並無再犯之虞
  ，原審未諭知緩刑，有判決不適用法則之違誤等語，均僅就原
  審採證認事、量刑適法職權行使及原判決已明白論斷之事項，
  再為爭執，核與法律規定得為第三審上訴理由之違法情形不相
  適合。
綜上，應認賴志威就附表一編號2至4所示部分之上訴及周孟謙
  之上訴均為違背法律上之程式，俱予駁回。
據上論結，應依刑事訴訟法第397條、第398條第1款、第395條前
段，修正前毒品條例第17條第2項，藥事法第83條第1項，判決如
主文。
中    華    民    國   110    年    12    月    2     日
                  刑事第四庭審判長法  官  林  立  華  
                                  法  官  謝  靜  恒  
                                  法  官  林  瑞  斌  
                                  法  官  王  敏  慧  
                                  法  官  李  麗  珠  
本件正本證明與原本無異
                                  書記官
中    華    民    國   110    年    12    月    8     日
附錄本案論罪科刑法條：
藥事法第83條第1項
明知為偽藥或禁藥，而販賣、供應、調劑、運送、寄藏、牙保、
轉讓或意圖販賣而陳列者，處7年以下有期徒刑，得併科新臺幣5
千萬元以下罰金。